臺灣桃園地方法院民事判決　　　　　　　　　　　　九十二年度訴字第一二八九號
　　原　　　告　　甲○○
　　訴訟代理人　　乙○○
　　被　　　告　　台灣鐵路管理局
　　法定代理人　　黃德治
　　訴訟代理人　　孔令則律師
　　複　代理人　　吳恩篤律師
　　　　　　　　　江松鶴律師
右當事人間請求返還保證金事件，經本院於九十三年一月十五日言詞辯論終結，茲判
決如左：
    主      文
被告應給付原告新台幣陸拾伍萬陸仟捌佰捌拾玖元及自民國九十二年八月六日起至清
償日止，按週年利率百分之五計算之利息。
原告其餘之訴駁回。
訴訟費用由被告負擔千分八百六十三，餘由原告負擔。
    事      實
甲、原告方面：
  一、聲明：被告應給付原告新台幣（下同）七十六萬一千四百九十一元，並自民國
      九十二年八月六日即起訴狀繕本送達被告之翌日起至清償日止，按年息百分之
      五計算之利息。訴訟費用由被告負擔。
  二、陳述：
    (一)兩造於八十八年十二月十八日簽訂土地租賃契約，由原告向被告承租桃園市○
      ○段武陵小段七十二地號面積二千零六十點七六平方公尺之土地（下稱系爭土
      地）作為停車場，並提出履約保證金二百萬元，約定租賃期間自八十九年一月
      十八日起至九十二年一月十七日止，嗣租期屆滿後，原告已於九十二年三月十
      七日交還承租物，當時尚積欠租金一百二十三萬八千五百零九元，是扣除該款
      後，被告應返還原告履約保證金七十六萬一千四百九十一元（0000000元－
      0000000元＝761491元），為此依法起訴請求返還。
    (二)對被告抗辯之陳述：
      1.原告於租賃契約存續中之八十九年一月二十五日，確有在系爭土地上自行施
        設雨棚（下稱系爭雨棚），並於租期屆滿後之九十二年三月二日將之拆除，
        然當初系爭雨棚搭建之時，原告所提出之申請書及設計圖經轉報總所後，總
        所迄未審核表示同意，原告亦未收到任何表示同意之回函，則被告既未表示
        同意，自無向當地主管機關申請施設雨棚證照之可能，是尚與兩造所簽訂土
        地租賃契約第二十九條特約事項第六款之約定不符，不得適用該約定將系爭
        雨棚之產權視為被告所有，且原告將自行搭建之雨棚拆除，被告並未因此受
        有損害，故被告不得主張受有損害而請求抵銷。
      2.退而言之，原告當初施設系爭雨棚係花費十九萬四千二百五十元，有中亞鐵
        工廠估價單一紙為證，經過三年之折舊，於租期屆滿時之價值已所剩無幾，
        是若鈞院認被告得主張抵銷，被告所提出於九十二年四月三十日估價之估價
        金額四十三萬二千元，實屬過高，其以經扣除折舊金額後之三十七萬零二百
        八十六元作為抵銷，亦嫌過高。
  三、證據：提出土地租賃契約及該契約之公證書各影本一份、原告於八十八年十二
      月十八日簽立之切結書影本一份、鐵路局桃園線車輛寄存處點交紀錄影本一份
      （點交時間載為九十二年三月十七日），並請求傳喚證人即中亞鐵工廠之人員
      。
乙、被告方面：
  一、聲明：駁回原告之訴。訴訟費用由原告負擔。
  二、陳述：
    (一)兩造前定有土地租賃契約，於該土地租賃契約第二十九條特約事項第六款約定
      ：「本租賃物以現狀出租，乙方（指原告）如因經營須要施設雨棚、收費亭或
      申請停車場登記證所必需之設備，應在不影響本局站場營運安全及觀瞻原則下
      ，事先繪製圖說並檢附書面相關資料向甲方（指被告）提出申請，經甲方審核
      同意後，以甲方名義（台灣鐵路管理局）依建築法規向當地主管機關申請證照
      經核准並簽妥切結書後，始得施設，產權歸屬甲方所有，乙方有使用權，....
      。乙方應於租約終止或屆滿翌日起七日內併同土地返還甲方，不得要求任何補
      償或提出異議，上開申辦手續及施設費用概由乙方負擔。」，嗣原告於八十八
      年十二月三十一日即向台灣鐵路管理局桃園貨運服務站申請施設雨棚，同時立
      下切結書一紙，言明就原告「施設之雨棚、圍籬、收費亭或其他設備同意無條
      件歸屬台灣鐵路管理局所有，並於租約終止或屆滿時依雙方所簽訂租賃契約第
      二十九條特約事項辦理，絕無異議」，經桃園服務站以八十九年一月五日北貨
      桃站字第００一號函陳報上級單位後，原告隨即開始搭建雨棚，使用至其自行
      拆除時為止。嗣因原告於九十二年一月十八日起至同年三月十六日止，未付租
      金計一百二十三萬八千五百零九元，且租約已到期，乃決定終止租約，未料原
      告竟於九十二年三月二日將依約應屬被告所有之系爭雨棚僱工拆除，原告所為
      顯侵害被告權益，惟其拒不回復原狀亦不願賠償。
    (二)原告將歸屬被告之系爭雨棚拆除，即應賠償被告因雨棚拆除所受之損害，其金
      額被告主張為三十七萬零二百八十六元【依市價所估施設雨棚每坪需一千六百
      元計算，面積二百七十坪，共需四十三萬二千元，扣除三年折舊費六萬一千七
      百一十四元（432000元÷21×3＝61714元）】，而依民法第三百三十四條第一
      項前段規定，「二人互負債務，而其給付種類相同，並均屆清償期者，各得以
      其債務，與他方之債務，互為抵銷」，原告既尚欠被告前開金額，被告主張以
      之與原告請求之金額抵銷後，被告應僅需返還原告三十九萬一千二百零五元。
  三、證據：提出原告於施設雨棚時出具之申請書、設計圖、切結書各影本一份，台
      灣鐵路管理局貨運服務總所台北服務所八十九年一月六日北貨業字第００四０
      號函文、台灣鐵路管理局台北貨運服務所八十九年一月二十日北貨業字第０一
      二０號函文各影本一份，福將企業社於九十二年四月三十日出具之估價單影本
      一紙，台灣鐵路管理局財產編號目錄影本一紙，交通部台灣鐵路管理局貨運服
      務總所台北服務所桃園服務站九十二年五月二十六日函文影本一份。
    理      由
壹、程序方面：
    原告於起訴狀所請求之利息，係以自九十二年七月二十一日起至清償日止按法定
    利率為計算，嗣其於本院同年八月二十一日審理中更正其聲明而請求自九十二年
    八月六日即起訴狀繕本送達被告之翌日起算，經核此係減縮應受判決事項之聲明
    ，與民事訴訟法第二百五十五條第一項第三款之規定相符，應予准許，合先敘明
    。
貳、實體方面
  一、本件原告主張：兩造於八十八年十二月十八日簽訂土地租賃契約，由原告向被
      告承租位於桃園市○○段武陵小段七十二地號面積二千零六十點七六平方公尺
      之系爭土地作為停車場，並提出履約保證金二百萬元，約定租賃期間自八十九
      年一月十八日起至九十二年一月十七日止，嗣租期屆滿後，原告已於九十二年
      三月十七日交還承租物，當時尚積欠租金一百二十三萬八千五百零九元，是扣
      除該款後，被告應返還原告履約保證金七十六萬一千四百九十一元，為此依法
      起訴請求返還等語。被告則以：依兩造所訂土地租賃契約第二十九條特約事項
      第六款之約定，原告如因經營須施設雨棚，應事先繪製圖說並檢附書面相關資
      料向被告提出申請，經被告審核同意後，以被告台灣鐵路管理局之名義依建築
      法規向當地主管機關申請證照經核准並簽妥切結書後，始得施設，產權歸屬被
      告所有，原告有使用權，原告應於租約終止或屆滿翌日起七日內併同土地返還
      被告，不得要求任何補償或提出異議。而原告嗣於八十八年十二月三十一日即
      向台灣鐵路管理局桃園貨運服務站申請施設雨棚，同時並立下切結書，言明就
      原告施設之雨棚同意無條件歸屬被告台灣鐵路管理局所有，並於租約終止或屆
      滿時依雙方所簽訂租賃契約第二十九條特約事項辦理，絕無異議等語，該申請
      經桃園服務站於八十九年一月五日陳報上級單位後，原告隨即開始搭建系爭雨
      棚並使用至其自行拆除時為止。嗣因原告於九十二年一月十八日起至同年三月
      十六日止，未付租金計一百二十三萬八千五百零九元，且租約已到期，乃決定
      終止租約，未料原告竟於九十二年三月二日將前開依約應屬被告所有之系爭雨
      棚僱工拆除，原告所為顯侵害被告權益，被告主張所受損害金額為三十七萬零
      二百八十六元（已扣除折舊金額），並主張依民法第三百三十四條第一項前段
      規定與原告請求之金額互為抵銷，從而被告僅需返還原告三十九萬一千二百零
      五元等語，資為抗辯。
  二、兩造於八十八年十二月十八日簽訂土地租賃契約，由原告向被告承租系爭土地
      作為停車場，並交付履約保證金二百萬元，約定租賃期間自八十九年一月十八
      日起至九十二年一月十七日止，嗣原告於租賃期間之八十八年十二月三十一日
      ，即提出申請書、設計圖向台灣鐵路管理局桃園貨運服務站申請施設雨棚，並
      立下切結書，該申請復經台灣鐵路管理局桃園服務站報請台北貨運服務所轉報
      台灣鐵路局貨運服務總所，原告旋八十九年一月二十五日在系爭土地上施設系
      爭雨棚，完成後即自行使用。迨於租約終止後，原告於九十二年三月二日自行
      拆除系爭雨棚，嗣於九十二年三月十七日將系爭土地返還被告，當時原告尚積
      欠租金一百二十三萬八千五百零九元，而被告迄未將履約保證金交還原告等情
      ，為兩造所不爭執，並有系爭土地租賃契約及該契約之公證書各一份，原告簽
      立之申請書、切結書及提出之設計圖各一份，鐵路局桃園線車輛寄存處點交紀
      錄、台灣鐵路管理局貨運服務總所台北服務所八十九年一月六日北貨業字第０
      ０四０號函文、台灣鐵路管理局台北貨運服務所八十九年一月二十日北貨業字
      第０一二０號函文各一份附卷可憑，自堪信為真實。
  三、查本件兩造所稱之履約保証金，即俗稱之押租金，係承租人交予出租人，用以
      擔保承租人租金之給付及租賃債務之履行，在租賃關係消滅前，出租人不負返
      還之責，在租賃關係消滅後，如承租人無租賃債務不履行之情事，自得請求出
      租人返還押租金；又按，押租金之主要目的在於擔保承租人履行租賃債務，故
      租賃關係消滅後，承租人如有欠租或其他債務不履行時，其所交付之押租金，
      發生當然抵充之效力，而於抵充後，猶有餘額，始生返還押租金之問題（分別
      參照最高法院八十三年台上字第二一０八號判例及八十七年台上字第一六三一
      號判決意旨）。從而，原告於終止租約而租賃關係消滅後，自得於扣除本身欠
      繳之租金後請求返還尚有剩餘之履約保證金，然因被告認原告拆除系爭屬於被
      告所有之雨棚致受有損害而主張抵銷一情，業為原告所否認，並陳稱：系爭雨
      棚不符兩造土地租賃契約第二十九條第六款特約事項之約定，故非屬被告所有
      等語，是以本件首應審究者，即系爭雨棚之所有權人為誰，及原告拆除系爭雨
      棚是否致被告受有損害。茲論述如下：
    (一)兩造所訂土地租賃契約第二十九條特約事項第六款，係約定：「本租賃物以現
      狀出租，乙方（指原告）如因經營須要施設雨棚、收費亭或申請停車場登記證
      所必需之設備，應在不影響本局站場營運安全及觀瞻原則下，事先繪製圖說並
      檢附書面相關資料向甲方（指被告）提出申請，經甲方審核同意後，以甲方名
      義（台灣鐵路管理局）依建築法規向當地主管機關申請證照經核准並簽妥切結
      書後，始得施設，產權歸屬甲方所有，乙方有使用權，....。乙方應於租約終
      止或屆滿翌日起七日內併同土地返還甲方，不得要求任何補償或提出異議，上
      開申辦手續及施設費用概由乙方負擔」；另原告於八十八年十二月十八日簽立
      之切結書，則載明：「立切結書人甲○○（即原告）茲聲明本人施設之雨棚、
      圍籬、收費亭或其他設備同意無條件歸屬台灣鐵路管理局所有，並於租約終止
      或屆滿時依雙方所簽訂租賃契約第二十九條特約事項辦理，絕無異議」；均先
      予敘明。
    (二)依被告所提出之台灣鐵路管理局貨運服務總所台北服務所八十九年一月六日北
      貨業字第００四０號函影本、台灣鐵路管理局台北貨運服務所八十九年一月二
      十日北貨業字第０一二０號函影本所示之內容，可知原告於八十八年十二月三
      十一日出具申請書、連同施工設計圖，向台灣鐵路管理局桃園貨運服務站申請
      施設雨棚，該站隨即於八十九年一月五日將前述申請資料函轉台灣鐵路管理局
      貨運服務總所台北服務所，該所再於八十九年一月六日將之函轉台灣鐵路管理
      局貨運服務總所，嗣由該局貨運服務總所台北服務所於八十九年一月二十日函
      覆桃園服務站，表示：依據總所八十九年一月七日貨收字第一七五、二一０號
      簡復暨桃園服務站八十九年一月五日函及八十八年十二月三十日面積重測紀錄
      辦理，系爭土地標租案承租人甲○○要求重測暨擬設置雨棚一節，經陳總所批
      復「租賃契約土地標示面積及租金請依會勘會議結論五第二、四項更正」、「
      雨棚設置部分請依申請之設計圖及租賃契約第二十九條第六款辦理」等語（詳
      參卷附前述函文），按原告並不爭執前述函文影本之真正，自可信為真正。準
      此，應認台灣鐵路管理局桃園服務站於接獲原告施設雨棚之申請資料後，確已
      層層函轉台灣鐵路管理局貨運服務總所，並經總所同意依照設計圖及土地租賃
      契約第二十九條第六款約定辦理。且觀諸原告所提出土地租賃契約上之「土地
      標示面積」、「租金每月金額」部分均曾有塗改，並經原告「甲○○」及被告
      經辦人「趙武榮」（桃園服務站主任）二人於塗改處蓋章，足認兩造應係於知
      悉前述台灣鐵路管理局貨運服務總所台北服務所八十九年一月二十日函文所示
      該局總所已同意原告更正土地標示面積及租金之情後，始共同於租約上為前述
      修正，依此推論，該份函文中同時表示「總所已同意依申請之設計圖及租賃契
      約第二十九條第六款辦理」一情，亦應為兩造所知悉，是以原告主張：系爭雨
      棚施設未經總所同意，且未接獲總所同意施設之通知資料等語，不足採信。
    (三)綜前所述，系爭雨棚係由原告申請並經台灣鐵路管理局（總所）同意後，而於
      租賃期間存續中在系爭土地上所施設，依兩造土地租賃契約第二十九條特約事
      項第六款約定，系爭雨棚之所有權自屬被告所有，於租約終止後原告應併同系
      爭土地返還予被告。至前述特約事項第六款另記載：於被告審核同意後，需「
      以被告名義依建築法規向當地主管機關申請證照」等語，雖依卷內證據無從證
      明系爭雨棚曾以被告名義向當地主管機關申請證照之情，亦無從證明有該契約
      同條特約事項第七款所訂「經核准免予申辦許可證照」之情形（按特約事項第
      七款係約定：前款向當地主管機關申請證照，如經核准免予申辦許可時，原告
      仍應簽妥放棄切結書後，始得施設），惟查，原告於施設雨棚前既已出具切結
      書，載明：其施設之雨棚同意無條件歸屬被告所有等語（參照卷附切結書），
      足認原告當時已明示同意將來施設之雨棚歸屬被告所有之意思，從而縱認系爭
      雨棚確未以被告名義向當地主管機關申請證照，仍不影響其所有權歸屬被告之
      結論，併此敘明。
  四、查原告明知上情，竟於租約終止後擅自將系爭雨棚拆除，自屬侵害被告之權益
      ，按「因故意或過失，不法侵害他人之權利者，負損害賠償責任」（參照民法
      第一百八十四條第一項前段規定），是原告即應對被告負損害賠償之責，被告
      主張以損害賠償金額作為抵銷一節，自屬可採。至被告得主張抵銷之損害賠償
      金額為何，茲論述及計算如下：
    (一)證人即中亞鐵工廠員工李茂程於本院審理中到庭證稱：中亞鐵工廠負責人是我
      太太，我曾經搭建過桃園火車站停車場的雨棚，原告所庭呈中亞鐵工廠於八十
      九年一月二十五日開立之估價單，是我算好由工廠的會計開立的，當初因為停
      車場股東之一顏錦浩接洽說他們只做三年，用新料不划算，所以用舊料，材料
      是我從桃園縣龜山鄉○○路河邊的舊料行買過來，一公斤十元，當時我大約施
      工五十個工作天（工人乘以施工日），我從事這行大概二十多年，我選的舊料
      依據我的經驗大約用了二、三年等語（見本院九十二年十一月二十七日言詞辯
      論筆錄），其證述內容核與原告提出之中亞鐵工廠估價單相符，復參酌被告所
      提出之原告於申請時檢附之設計圖，即載明係由「中亞鐵工廠」設計，且按證
      人李茂程與兩造均無親誼或利害關係，衡情應無故為不實證詞之理，是應認其
      前述證詞為可採，被告空言否認證人李茂程之證詞並另行提出他紙估價單，均
      尚屬無據。
    (二)按不法毀損他人之物者，被害人得請求賠償其物因毀損所減少之價額，為民法
      第一百九十六條所明定，而依該條規定請求賠償物被毀損所減少之價額，固得
      以修復費用為估定之標準，但以必要者為限，如修理材料以新品換舊品，應予
      折舊（參照最高法院八十年度台上字第二四七六號判決），查系爭雨棚係遭原
      告全部拆除，已如前述，是被告得主張抵銷之所受損害金額，應以系爭雨棚扣
      除折舊後於九十二年三月二日遭原告拆除時之價值為準。
    (三)查系爭雨棚係施設於停車場之金屬建造，為兩造所不爭執，而依卷附中亞鐵工
      廠之估價單，可知系爭雨棚於八十九年一月二十五日施設，當時之價值共計十
      九萬四千二百五十元（包含：中古鋼料八萬五千元、按裝工資十萬元），則依
      行政院公布之固定資產耐用年數表及固定資產折舊率，採定率遞減法計算其折
      舊，系爭雨棚屬「房屋建築及設備類」之「停車場用金屬建造（有披覆處理）
      」，耐用年數為十五年，每年折舊千分之一四二（即0.142），至使用期間之
      計算，依營利事業所得稅結算申報查核準則第九十五條第八項所定「依固定資
      產提列折舊採用定率遞減法者，以一年為單位，其使用期間未滿一年者，按實
      際使用之月數相當於全年之比例計算之，不滿一個月者，以月計」之方式計算
      ，則迄拆除時之九十二年三月二日止，計使用達三年一月餘，是以系爭雨棚之
      折舊金額為八萬九千六百四十八元（計算方式詳如後列附表）應予扣除，從而
      被告得主張抵銷之損害賠償金額為十萬四千六百零二元（194250元－89648元
      ＝104602元）。
  五、綜上所述，原告請求返還之履約保證金為七十六萬一千四百九十一元，而被告
      主張抵銷之損害賠償金額以十萬四千六百零二元為有理由，逾此部分之抵銷主
      張為不可採，是原告於租賃關係終止後，請求被告應給付六十五萬六千八百八
      十九元（000000－000000＝656889）暨自九十二年八月六日即起訴狀繕本送達
      被告之翌日起至清償日止，按年息百分之五計算之利息，為有理由，逾此部分
      之請求，為無理由，應予駁回。
參、據上論結，本件原告之訴為一部有理由，一部無理由，依民事訴訟法第七十九條
    ，判決如主文。
中　　　華　　　民　　　國　　  九十三  　　年　　 二　　 月　　 五　　 日
                                  臺灣桃園地方法院民事第二庭
~B法　　　官　周玉
右正本係照原本作成。
如對本判決上訴，須於判決送達後二十日內向本院提出上訴狀。
中　　　華　　　民　　　國　　  九十三  　　年　　 二　　 月　　 五　　 日
~B法院書記官　謝文心
附表（折舊金額計算式，單位：新台幣/元，小數點以下四捨五入）：
  、民國89年即第一年折舊：194250×0.142×12/12＝27584
  、民國90年即第二年折舊：194250×0.142×12/12＝27584
  、民國91年即第三年折舊：194250×0.142×12/12＝27584
  、民國92年即第四年折舊：194250×0.142×3/12＝6896
      【+++】＝89648
